最高法院刑事判決　　　　　　　　九十六年度台上字第五六號
上　訴　人　台灣高等法院高雄分院檢察署檢察官
上　訴　人
即　被　告　甲○○
選任辯護人　薛西全律師
　　　　　　盧兆民律師
　　　　　　莊進祥律師
上　訴　人
即　被　告　丙○○
　　　　　　乙○○
　　　　　　丁○○
上 列三 人
共　　　同
選任辯護人　薛西全律師
　　　　　　盧兆民律師
上列上訴人等因被告等違反貪污治罪條例案件，不服台灣高等法
院高雄分院中華民國九十四年十月二十日第二審更審判決（九十
四年度上更(一)字第一六一號，起訴案號：台灣高雄地方法院檢察
署八十八年度偵字第二五一七五號），提起上訴，本院判決如下
：
    主  文
原判決撤銷，發回台灣高等法院高雄分院。
甲○○、丙○○、乙○○、丁○○之上訴均駁回。
    理  由
一、發回部分（即檢察官上訴部分）：
本件原判決認定被告甲○○、丙○○於民國八十四年八月間，分
別擔任公營之高雄銀行四維分行（下稱高銀）經理、副理，被告
乙○○、丁○○分別為高銀辦事員，均為依據法令執行公務之人
員，亦為受高銀委託處理放款授信業務之人。其四人均明知彭合
貴於八十四年八月十二日以萬里香餐廳名義，向高銀申辦新台幣
（下同）一千萬元貸款，所提供之擔保品即高雄縣大寮鄉○○段
三六二地號土地（下稱系爭土地）之公告地價，每平方公尺僅一
萬二千元（即每坪約三萬九千六百元），且鄰近土地市價每坪約
十萬元，竟共同意圖損害高銀之利益，並基於背信之犯意聯絡，
先由乙○○在「不動產鑑價小組開會紀錄」內記載：「會議決議
：經查訪附近民家，該地段目前每坪時價二十九萬元正，本案擬
以每坪二十九萬元予以鑑估」等語，並於「高銀土地房屋調查評
定表」內，登載以每坪二十九萬元為鑑估標準，計算系爭土地之
總價額為一千零八萬七千五百元，依九成之放款率，可放款之金
額核定為九百零七萬八千七百五十元之內容，以資為審核貸放之
依據，再逐級轉呈丁○○、丙○○、甲○○核可後，放款九百萬
元予彭合貴，而為違背其任務之行為，足生損害於高銀之利益；
嗣彭合貴於八十四年八月十四日取得款項後，自八十五年二月十
八日起，即未再繳納本息，致高銀受有損害等犯行。因而撤銷第
一審諭知被告等均無罪之判決，改判論處被告等共同公務員假借
職務上之機會以故意犯為他人處理事務，意圖損害本人之利益，
而為違背其任務之行為，致生損害於本人之利益罪刑（丙○○、
乙○○、丁○○均併宣告緩刑三年），固非無見。
惟查：（一）按九十年十一月七日修正公布，同年月九日生效之
貪污治罪條例第六條第一項第四款「對於主管或監督之事務，明
知違背法令，直接或間接圖自己或其他私人不法利益，因而獲得
利益者」，其所謂明知違背法令之「法令」，依立法理由，係指
包括法律、法律授權之法規命令、職權命令、自治條例、自治規
則、委辦規則等在內，舉凡對多數不特定人民就一般事項所作對
外發生法律效果之規定均屬之。次按銀行法第三十七條第一項規
定「借款人所提質物或抵押物之放款值，由銀行根據其時值、折
舊率及銷售性，覈實決定。」，又銀行法施行細則第五條規定「
銀行依本法（即銀行法）第三十七條第一項規定對擔保品覈實鑑
價，應訂定擔保品鑑價標準。」。本件被告等據以核估系爭土地
價值之「高雄銀行不動產鑑價及放款值核估標準」是否係高雄銀
行依上開銀行法、銀行法施行細則之授權規定而訂頒？倘是，則
其法律效果是否僅在規範高雄銀行內部人員？一般民眾向高雄銀
行申辦貸款時，所提擔保物之放款值之核估是否亦須受該標準限
制？該標準對於不特定之人民向高雄銀行申辦貸款時，是否有其
拘束力？原非無疑。原審對此未加究明釐清，率以「高雄銀行不
動產鑑價及放款值核估標準」僅係高雄銀行經董事會核定供內部
人員業務執行依循之事項，並無對外效力，非屬上開貪污治罪條
例第六條第一項第四款所謂之「法令」，理由自有欠完備，併有
適用法則不當之違背法令。（二）按刑事訴訟法第九十五條第一
款規定：訊問被告，應先告知犯罪嫌疑及所犯所有罪名，罪名經
告知後，認為應變更者，應再告知，此乃被告在刑事訴訟法上應
受告知之權利，為行使防禦權之前提，至遲應於審判期日踐行上
開告知之程序，使被告知悉而充分行使防禦權，始能避免突襲性
裁判，而確保其權益，方屬適法。本件檢察官公訴意旨以被告等
共同涉犯刑法第二百十六條、第二百十三條之罪，及貪污治罪條
例第六條第一項第四款之罪而起訴；經第一審諭知被告等均無罪
之判決後，經檢察官向原審提起第二審上訴，原判決以被告等均
係犯刑法第一百三十四條、第三百四十二條第一項之罪。但依原
審更審時之準備程序及審判筆錄之記載，原審更審時於訊問之初
及審判期日告知被告等之所犯罪名均「詳如起訴書及原審（即第
一審）判決書所載」（見原審更審卷一第五十五頁第十一至十三
行、更審卷二第五十五頁第十三至十五行），對於起訴書未論及
之刑法第一百三十四條、第三百四十二條第一項罪名部分，始終
未為告知，顯已剝奪被告等依法所應享有之辯明罪嫌及辯論等程
序權，其所踐行之訴訟程序，即難謂於法無違。檢察官上訴意旨
指摘原判決違背法令，尚非全無理由，應認原判決仍有撤銷發回
更審之原因。至原判決理由貳之七八不另為無罪之諭知部分（即
被告等被訴涉犯刑法第二百十六條、第二百十三條之罪部分），
基於審判不可分原則，應一併發回。
二、駁回部分（即被告甲○○、丙○○、乙○○、丁○○上訴部
分）：
按刑事訴訟法第三百七十六條所列各罪之案件，經第二審判決者
，不得上訴於第三審法院，法有明文。次按刑事訴訟法第三百七
十六條第二款至第七款所定係以「罪」為標準，與第一款所定以
「刑」為標準者不同。查上訴人即被告甲○○、丙○○、乙○○
、丁○○均不服原審論處彼等刑法第一百三十四條、第三百四十
二條第一項罪刑之判決，分別提起第三審上訴，惟彼等所犯刑法
第三百四十二條第一項背信罪，核屬刑事訴訟法第三百七十六條
第五款之案件，依上開說明，既經第二審判決，自不得上訴於第
三審法院。被告等竟復對之提起上訴，顯為法所不許，被告等之
上訴均應予以駁回。
據上論結，應依刑事訴訟法第三百九十七條、第四百零一條、第
三百九十五條前段，判決如主文。
中　　華　　民　　國　九十六　年　　一　　月　　四　　日
                      最高法院刑事第九庭
                          審判長法官  賴　忠　星
                                法官  王　居　財
                                法官  林　開　任
                                法官  林　立　華
                                法官  洪　昌　宏
      本件正本證明與原本無異
                                      書  記  官
中　　華　　民　　國　九十六　年　　一　　月　　十　　日
                                                      G
